臺灣高等法院民事判決
109年度重再字第46號
再審原告    吳鎮宇  

訴訟代理人  沈惠珠律師
再審被告    A01（即甲○○之承受訴訟人） 

            A02（即甲○○之承受訴訟人）

            A03（即甲○○之承受訴訟人） 

            A04（即甲○○之承受訴訟人）

上二人共同
法定代理人  A05  
上四人共同
訴訟代理人  蔡榮德律師
再審被告    A06（即甲○○之承受訴訟人） 

            A07（即甲○○之承受訴訟人） 


上列當事人間確認債權不存在等事件，再審原告對於中華民國10
6年3月7日本院104年度重上字第1126號確定判決，提起再審之訴
，由最高法院移送前來，本院於110年10月26日言詞辯論終結，
判決如下：
    主  文
再審之訴駁回。
再審訴訟費用由再審原告負擔。
    事實及理由
一、按再審之訴，應於30日之不變期間內提起；前項期間，自判
    決確定時起算，判決於送達前確定者，自送達時起算，民事
    訴訟法第500條第1項、第2項前段分別定有明文。查再審原
    告對於本院民國（下同）106年3月7日104年度重上字第1126
    號（下稱原確定判決）聲明不服，提起第三審上訴，經最高
    法院認其上訴不合法，於109年4月15日以108年度台上字第4
    34號裁定駁回其上訴確定（下稱前訴訟程序），該裁定於10
    9年5月4日送達再審原告之前訴訟程序訴訟代理人，有送達
    證書可憑（見前開最高法院卷第449頁）。再審原告於109年
    6月3日對原確定判決提起本件再審之訴，未逾30日之法定不
    變期間，自屬合法，合先敘明。
二、再審被告A06、A07經合法通知，未於言詞辯論期日到場，核
    無民事訴訟法第386條各款所列情形，爰依再審原告之聲請
    ，由其一造辯論而為判決。
三、再審原告主張：本院105年度重上字第813號債務人異議之訴
    事件（下稱系爭異議之訴事件）審理中，經伊閱覽臺灣桃園
    地方法院95年度拍字第882號、95年度拍字第2354號拍賣抵
    押物事件卷宗，發現甲○○（再審被告之被繼承人）95年5月9
    日之民事聲請狀（下稱系爭聲請狀）、93年11月20日對伊寄
    送之桃園成功郵局第2169號存證信函（下稱系爭存證信函）
    之新證物，可認吳竹二（伊之父）於91年7月間提供如附表
    所示土地（下合稱系爭土地）設定之抵押權（下稱系爭抵押
    權），所擔保者為甲○○、乙○○對吳竹二之借款債權，而非吳
    竹二不能移轉系爭土地所有權之債務不履行損害賠償。吳竹
    二與甲○○、乙○○於91年7月5日簽訂之合約書（下稱系爭合約
    書），第3條約定吳竹二於買回期限屆至未買回，系爭土地
    （抵押物）即應移轉所有權予甲○○、乙○○，乃屬流抵約定，
    依96年3月28日修正前民法第873條第2項規定，該流抵約定
    無效。故吳竹二對於甲○○、乙○○並無移轉系爭土地所有權之
    義務，系爭抵押權擔保之債權不包含不能移轉系爭土地所有
    權之債務不履行損害賠償，系爭合約書約定之違約金債權並
    不存在。爰依民事訴訟法第496條第1項第13款規定，提起本
    件再審之訴。並先位聲明：⑴原確定判決廢棄。⑵確認再審被
    告設定登記擔保債權總金額新臺幣（下同）1635萬元之系爭
    抵押權所擔保之違約金債權不存在。備位聲明：⑴原確定判
    決廢棄。⑵確認再審被告設定登記擔保債權總金額1635萬元
    之系爭抵押權所擔保之違約金債權為180萬元。
四、再審被告A01、A02、A03、A04以：系爭異議之訴事件確定判
    決已斟酌系爭聲請狀、系爭存證信函，認定系爭合約書係附
    買回之買賣契約，本件應受爭點效拘束。退步言，系爭聲請
    狀頂多在強調當初是吳竹二急於用錢，系爭存證信函內容無
    涉借貸，只是強調吳竹二已違約，通知要清償債務以免系爭
    土地遭拍賣，故即使斟酌系爭聲請狀、系爭存證信函，再審
    原告亦無從受較有利之判決，不合民事訴訟法第496條第1項
    第13款之要件等語置辯。並聲明：再審之訴駁回。
　　再審被告A06、A07則未於言詞辯論期日到場，亦未提出書狀
    作何聲明或陳述。
五、得心證之理由：
　㈠按當事人發現未經斟酌之證物或得使用該證物，但以如經斟
    酌可受較有利益之裁判者為限，得以再審之訴對於確定終局
    判決聲明不服，民事訴訟法第496條第1項第13款定有明文。
    所謂發現未經斟酌之證物，係指在前訴訟程序事實審辯論終
    結前，不知已有該證物存在，其後始知之者而言。所謂得使
    用該證物，係指前訴訟程序事實審言詞辯論終結前，雖知有
    該證物存在，但因故不能使用，其後始得使用者而言。尚須
    以該證物如經斟酌，當事人可受較有利益之裁判為要件，如
    該證物縱加斟酌，仍不能認為當事人可受較有利之裁判者，
    即難認再審之訴為有理由（最高法院76年度台上字第2812號
    、81年度台上字第2727號判決意旨採相同見解）。
　㈡經查，系爭合約書第1條約定：「乙方（即吳竹二）所有坐落
    桃園市○○段000地號田面積1165.18平方公尺（都市計劃內道
    路用地），000地號田面積3839.00平方公尺（都市計劃內學
    校用地）兩筆土地持分1/3權利全部因急於用款，以總價163
    5萬元正代價售予甲方（即甲○○、乙○○）。」，第2條約定：
    「雙方約定標的地暫不移轉登記，乙方為確保甲方支付價金
    ，先行辦理設定抵押權登記，期限1年（自91年7月5日起至9
    2年7月15日止）。」，第3條約定：「乙方於92年7月15日止
    有依原價買回權利，如屆時乙方籌款有所困難時，甲方願展
    延乙方買回期限1年，但乙方應按每月給付甲方22萬5000元
    整作為違約損害賠償金，乙方於展延1年內無法籌足款項買
    回時，則標的地依原備文件由甲方逕行委託地政士辦理產權
    移轉登記等各項手續。」等語（見原審卷第154頁），顯然
    雙方已就買賣標的物、買賣價金、所有權移轉登記時期等事
    項意思表示合致，渠等所成立者係保留買回權利之買賣契約
    ，應堪認定。另由吳竹二於91年7月5日出具之預告登記同意
    書記載：「本人所有後列不動產（即系爭土地）已於民國91
    年7月5日預約出售予甲○○、乙○○等2人…」等語（見原確定判
    決卷一第100頁反面），甲○○、乙○○於91年11月18日出具之
    預告登記塗銷同意書記載：「立同意書人甲○○等2人茲於民
    國91年與土地所有權人吳竹二等1人就系爭土地之所有權預
    約買賣…」等語（見原確定判決卷一第103頁反面），均有「
    出售」、「買賣」之字樣，再審原告與甲○○並於原審同意將
    「吳竹二於91年7月5日將系爭土地以1635萬元出售予甲○○、
    乙○○，雙方訂有系爭合約書，甲○○、乙○○業已交付買賣價金
    1635萬元」等情，列為兩造不爭執事項（見原審卷第159頁
    正、反面），益徵吳竹二與甲○○、乙○○間所存在者乃買賣關
    係。
　㈢至甲○○在系爭聲請書固記載：其與乙○○於91年7月共同借貸予
    吳竹二1635萬元，雙方並於91年7月5日訂立抵押權設定契約
    ，約定由吳竹二提供系爭土地設定系爭抵押權，作為上開債
    權之擔保，吳竹二依約應於92年7月15日清償借款1635萬元
    ，惟未為清償等語（見本院卷第159、160頁）。甲○○在系爭
    存證信函另記載：「台端名下座落桃園市○○段000○000地號
    兩筆土地持分叁分之壹權利於民國91年7月5日提供擔保，與
    寄件人及乙○○設定1635萬元整，存續期限至民國92年7月15
    日屆滿，已逾期甚久，台端曾數度通知清償○○○（影印不清
    ）償還債務全部但均未履行已違約，請於文到後叁天內前來
    處理清還債務…」等語（見本院卷第169頁）。惟審酌系爭合
    約書業於第2條約定：「標的地暫不移轉登記，乙方為確保
    甲方支付價金，先行辦理設定抵押權登記…」，第3條約定：
    「乙方於民國92年7月15日止有依原價買回權利…」，第1條
    約定：「…兩筆土地持分1/3權利全部因急於用款，以總價16
    35萬元正代價售予甲方」等語，堪認當時應係吳竹二需款孔
    急，為向甲○○、乙○○取得1635萬元資金，雙方乃簽訂系爭合
    約書就系爭土地成立買賣契約，由甲○○、乙○○以給付買賣價
    金之方式提供吳竹二資金，並保留吳竹二於92年7月15日前
    得依原價1635萬元買回系爭土地以清償債務之權利，即在以
    買賣附買回之方式以達到價金取得及權利擔保之目的。準此
    ，尚難憑甲○○在系爭聲請狀記載共同借貸、清償借款等語，
    在系爭存證信函記載償還債務、清還債務等語，即遽謂吳竹
    二與甲○○、乙○○間所存在者係借款關係。故再審原告主張：
    依系爭聲請狀、系爭存證信函，可認系爭抵押權所擔保者為
    甲○○、乙○○對吳竹二之借款債權，系爭合約書第3條約定係
    流抵約定，依96年3月28日修正前民法第873條第2項規定應
    為無效云云，實非可採。從而，本件縱加斟酌系爭聲請狀、
    系爭存證信函，仍不能認為再審原告可受較有利之裁判，自
    難認再審之訴為有理由。
六、綜上所述，再審原告以原確定判決有民事訴訟法第496條第1
    項第13款之再審事由，提起本件再審之訴，為無理由，應予
    駁回。
七、本件事證已臻明確，雖再審原告聲請訊問再審原告原審訴訟
    代理人王永茂律師，以證明未承認已收受買賣價金，惟查兩
    造在原審將此列為不爭執事項，已詳如筆錄（見原審卷第15
    9頁），自無再訊問必要，兩造其餘攻擊防禦方法及未經援
    用之證據，經核亦與判決之結果不生影響，爰不逐一論述，
    附此敘明。
八、據上論結，本件再審之訴為無理由。依民事訴訟法第385條
    第1項、第78條，判決如主文。
中　　華　　民　　國　　110 　年　　11　　月　　23　　日
                  民事第十庭
                      審判長法  官  黃嘉烈
                            法  官  何君豪
                            法  官  張文毓

附表：
編  號 土        地         坐       落     地  目 面    積   （㎡） 權   利  範   圍  縣  市 市  區   段 小段 地  號    ⒈ 桃園市 ○○區  ○○   318 田  3839   1/3 ⒉ 桃園市 ○○區  ○○   311 田  1165.18   1/3 

正本係照原本作成。
如不服本判決，應於收受送達後20日內向本院提出上訴書狀，其
未表明上訴理由者，應於提出上訴後20日內向本院補提理由書狀
（均須按他造當事人之人數附繕本）上訴時應提出委任律師或具
有律師資格之人之委任狀；委任有律師資格者，另應附具律師資
格證書及釋明委任人與受任人有民事訴訟法第466條之1第1項但
書或第2項所定關係之釋明文書影本。如委任律師提起上訴者，
應一併繳納上訴審裁判費。
中　　華　　民　　國　　110 　年　　11　　月　　23　　日
　　　　　　　　　　　　　
　　　　　　　　　　　　　  書記官  劉文珠